【裁判字號】    96,訴,281
【裁判日期】    970131
【裁判案由】    拆屋還地
【裁判全文】
臺灣基隆地方法院民事判決               96年度訴字第281號
原      告  乙○○
            丙○○
            戊○○
            丁○○
            甲○○
            庚○○
共      同  黃敬唐律師
訴訟代理人
被      告  壬○○○
訴訟代理人  癸○○
被      告  辛○○
訴訟代理人  己○○○
被      告  子○○
上列當事人間請求拆屋還地事件，本院於民國97年 1月17日言詞
辯論終結，判決如下：
    主  文
被告壬○○○應將坐落基隆市○○區○○段二七一之二地號土地
上如附圖所示編號Ｈ部分面積捌拾柒點柒平方公尺之地上物拆除
，並將上開占有土地返還原告。
被告辛○○應將坐落基隆市○○區○○段二七一之二地號土地上
如附圖所示編號Ｇ部分面積伍拾壹點壹平方公尺之地上物拆除，
並將上開占有土地返還原告。
被告子○○應將坐落基隆市○○區○○段二七一之二地號土地上
如附圖所示Ｄ、Ｅ、Ｆ部分面積共計捌拾壹平方公尺之地上物拆
除，並將上開占有土地返還原告。
本判決第一項至第三項所命給付之履行期間為壹年。
訴訟費用由各被告依占用土地面積比例負擔。
本判決第一項於原告以新臺幣貳拾陸萬參仟壹佰元為被告壬○○
○供擔保後，得為假執行；但被告壬○○○如以新臺幣柒拾捌萬
玖仟參佰元為原告預供擔保，免為假執行。
本判決第二項於原告以新臺幣壹拾伍萬參仟參佰元為被告辛○○
供擔保後，得為假執行；但被告辛○○如以新臺幣肆拾伍萬玖仟
玖佰元為原告預供擔保，免為假執行。
本判決第三項於原告以新臺幣貳拾肆萬參仟元為被告子○○供擔
保後，得為假執行；但被告子○○如以新臺幣柒拾貳萬玖仟元為
原告預供擔保，免為假執行。
    事實及理由
一、原告起訴主張：
  (一)坐落基隆市○○區○○段271之2地號土地（下稱系爭土地）
    原為訴外人基隆炭礦株式會社所有，之後陸續為省營工礦公
    司、臺灣省農工企業股份有限公司（下稱臺灣省農工公司）
    承受，不料遭多人無權占有，並分別興建建物。原告於民國
    96年4月17日向臺灣省農工公司標購系爭土地，並於同年5月
    15日辦畢所有權登記，已為系爭土地之所有權人，被告壬○
    ○○、辛○○、子○○所有如附圖 H、G，以及D、E、F所示
    建物，即門牌號碼基隆市○○區○○街174、175、176、177
    號房屋（下稱系爭174、175、176、177號房屋），無權占有
    系爭土地，為此依民法第 767條之規定提起本訴，聲明判決
    如主文第1項至第3項所示，並願供擔保聲請宣告假執行。
  (二)被告壬○○○雖辯稱其居住達50年以上，已時效取得地上權
    ，且基於憲法保障人民之財產權、民法保障之時效取得地上
    權、對法安定性之確性及人民法秩序之信賴，應推斷原告在
    內心有默許並容許被告可以繼續使用系爭土地之意思云云，
    然占有土地建築房屋之原因甚多，非必以行使地上權之意思
    為之，原告否認被告係以行使地上權之意思而為占有，且被
    告並未依法請求登記為地上權人，自無登記取得地上權之可
    能，原告亦否認原告之前手及原告內心有默許並容許被告可
    以繼續使用系爭土地之意思，被告對此有利於己之事實，應
    負舉證之責。
二、被告均聲明駁回原告之訴，並抗辯如下：
  (一)被告壬○○○部分略以：
  1.被告壬○○○與其夫黃清池（已歿）結褵後，即世居於系爭
    土地上之系爭 174號房屋，迄今已逾50年，應已時效取得地
    上權。
  2.原告之前手迄今逾50年未行使權利，為被告壬○○○對系爭
    土地有使用權源之信賴基礎，被告壬○○○亦已在系爭土地
    上建屋使用而有信賴表現，基於憲法上之財產權保障、信賴
    保護原則、法安定性等，應推斷原告之前手已默示容許被告
    使用系爭土地。從而，被告壬○○○應有使用權或地上權，
    且應類推適用調和土地與房屋所有權人利益之買賣不破租賃
    原則，由原告概括承受此等法律關係，始無悖於誠實信用原
    則及社會公平正義之要求。
  3.被告壬○○○之祖先於日治時代即世居於系爭土地至今，國
    民政府接收系爭土地後，即將所有權移交給臺灣省農工公司
    ，並未比照原住民給予被告妥善之照顧，是本件應已違反憲
    法平等原則，應暫時停止訴訟程序，聲請釋憲。
  (二)被告辛○○部分略以：
    被告辛○○居住系爭 175號房屋已有相當時間，原告不能說
    拆就拆，應給予相當時間以供搬遷，且基隆市政府已預定徵
    收系爭土地，被告即使拆屋還地對原告亦無實益，希望能等
    到政府徵收，或原告已有開發計畫之時再行搬遷。
  (三)被告子○○部分略以：
  1.被告子○○之祖父自日據時期即設籍居住於系爭土地至今，
    系爭土地之原所有權人即訴外人基隆炭礦株式會社，及其承
    受人省營工礦公司、臺灣省農工公司，均未表示異議，亦未
    主張應予遷移並交還土地。臺灣省農工公司甚至於71年間函
    請基隆市政府與該公司合作興建國宅，並於95年間由基隆市
    政府召集含臺灣省農工公司在內之相關人員與地方代表，開
    會研商包含系爭土地在內之都市更新及現住戶安置事宜，足
    證臺灣省農工公司同意被告使用系爭土地，雙方業已成立使
    用借貸之法律關係。原告向臺灣省農工公司購買系爭土地時
    ，既知投標須知第23條載明系爭土地係以現狀標售，原告顯
    然同意承受此使用借貸之法律關係。
  2.原告之前手既同意原告建屋而使用系爭土地，迄今已達10餘
    年之久，原告竟於取得系爭土地所有權後不到 1週，即要求
    被告拆屋還地，顯然有違誠實及信用原則。
三、原告主張系爭土地為其所有，遭被告壬○○○、辛○○、子
    ○○所有系爭174、175、176、177號房屋所占用，其占用系
    爭土地之位置及面積如附圖編號 H、G、D、E、F部分所示等
    事實，業據原告提出土地謄本為證，復為被告所不爭執，並
    經本院於96年10月22日會同基隆市安樂地政事務所勘測屬實
    ，有勘驗筆錄及複丈成果圖在卷可憑，原告此部分之主張堪
    信為真實。
四、原告主張被告無權占有系爭土地，則為被告所否認，並以上
    述內容抗辯，是本件所應審究的是被告所有建物占有系爭土
    地有何正當權源？原告可否請求被告拆屋還地？經查：
  (一)按占有人因時效而取得地上權登記請求權者，以已具備時效
    取得地上權之要件，向該管地政機關請求為地上權登記，如
    經地政機關受理，則受訴法院即應就占有人是否具備時效取
    得地上權之要件，為實體上之裁判（最高法院80年6月4日、
    80年度第 2次民事庭會議決議參照）。又地上權之取得時效
    ，依民法第772條之規定，準用民法第769條之結果須為以行
    使地上權之意思，20年間和平、繼續、公然在他人土地上有
    建築物或其他工作物或竹木者，得請求登記為地上權人（最
    高法院60年台上字第4195號判例意旨參照）。而地上權之時
    效取得規定，本即以憲法上之財產權保障、信賴保護原則、
    法安定性等為指導原理，以調和所有權人與占有人之利益。
    占有人若未具備時效取得之全部要件，即未取得地上權，此
    時應優先保障所有權人，始符上揭憲法原則及立法意旨。被
    告壬○○○雖主張其已時效取得地上權，然地上權為一種物
    權，主張取得時效之第一要件須為以行使地上權之意思而占
    有，若無行使地上權之意思者，其取得時效不能開始進行，
    被告壬○○○並未舉證證明其以行使地上權之意思而占有系
    爭土地，自與因時效取得請求登記地上權之要件不符。即使
    被告壬○○○確是以行使地上權之意思占有系爭土地，但被
    告壬○○○並未向該管地政機關為時效取得地上權之申請，
    為被告壬○○○所自承，而於原告提起本件拆屋還地事件訴
    訟後，始主張時效取得地上權登記請求權，自不得執以對抗
    原告。
  (二)次按以無權占有為原因，請求返還所有物之訴，被告對原告
    就其物有所有權存在之事實無爭執，而僅以非無權占有為抗
    辯者，原告於被告無權占有之事實，無舉證責任。被告應就
    其取得占有係有正當權源之事實證明之，如不能證明，則應
    認原告之請求為有理由，最高法院92年度台上字第 312號判
    決亦可參照。又「所謂默示之意思表示，係指依表意人之舉
    動或其他情事，足以間接推知其效果意思者而言，若單純之
    沉默，則除有特別情事，依社會觀念可認為一定意思表示者
    外，不得謂為默示之意思表示。」、「默示之承諾，必依要
    約受領人之舉動，或其他情事足以間接推知其有承諾之意思
    者，始得認之，若單純之沉默，則除依交易上之慣例或特定
    人間之特別情事，足認為承諾者外，不得認為承諾。」，最
    高法院29年度上字第 762號、21年度上字第1598號分別著有
    判例足資參照。且單純之沈默，與默許同意之意思表示不同
    ，對無權占有人之使用未加異議，僅單純沈默而未為制止者
    ，不生任何法律效果，亦非默許同意繼續使用（最高法院83
    年度台上字第 237號判決意旨參照）。被告壬○○○及子○
    ○雖辯稱，原告之前手明知被告占有系爭土地卻長期不主張
    權利，顯有默示被告使用之意，雙方應成立使用借貸契約云
    云。然土地所有權人是否業已默示同意被告使用系爭土地，
    須依土地所有權人之舉動或其他情事，足以間接推知其效果
    意思者，若土地所有權人僅為單純之沉默，除有特別情事，
    而依社會觀念可認為一定意思表示者外，不得認為默示同意
    被告占有系爭土地。被告就原告之前手究竟有何舉動或其他
    情事，足以間接推知有同意被告占用系爭土地之事實，並未
    能舉證以明其實，且臺灣省農工公司因系爭土地遭占用達40
    餘年，有意依法定程序訴請拆屋還地，此有經濟部國營事業
    委員會經國二字第 09400074880號函及臺灣省農工公司所有
    基隆市暖暖區土地標售說明書面資料各 1件附卷可參，則臺
    灣省農工公司是否默認被告係有權使用系爭土地，實有疑問
    ，被告抗辯臺灣省農工公司有默示同意被告占有使用系爭土
    地，顯不足採。至於被告子○○所提臺灣省農工公司71年函
    文、「基隆市八堵地區都市更新案」八中社區農工公司土地
    處分研商會議簽到簿及會議紀錄，僅足以證明原告之前手臺
    灣省農工公司曾函請基隆市政府合建國民住宅及參與基隆市
    政府召集之「基隆市八堵地區都市更新案」之研商會議而已
    ，並不能證明有與被告成立使用借貸契約之事實。
  (三)另按權利之行使，不得違反公共利益，或以損害他人為主要
    目的；行使權利，履行義務，應依誠實及信用方法；民法第
    148 條定有明文。若當事人行使權利，雖足使他人喪失利益
    ，茍非以損害他人為主要目的，即不在該條所規範之範圍內
    ，最高法院45年台上第 105號判例意旨可資參照。又所謂誠
    實信用之原則，係在具體的權利義務之關係，依正義公平之
    方法，確定並實現權利之內容，避免當事人間犧牲他方利益
    以圖利自己，自應以權利人及義務人雙方利益為衡量依據，
    並應考察權利義務之社會上作用，於具體事實妥善運用之方
    法。而權利之行使，是否以損害他人為主要目的，應就權利
    人因權利行使所能取得之利益，與他人及國家社會因其權利
    行使所受之損失，比較衡量以定之。倘其權利之行使，自己
    所得利益極少而他人及國家社會所受之損失甚大者，非不得
    視為以損害他人為主要目的，此乃權利社會化之基本內涵所
    必然之解釋，最高法院71年台上字第 737號判例意旨亦有明
    示。原告為系爭土地所有權人，訴請無權占有之被告拆屋還
    地，乃其權利之行使，雖足以使被告喪失利益，然就原告因
    權利之行使所得之利益，與被告等人所喪失之利益，比較衡
    量，並無原告自己所得利益極少而他人及國家社會所受之損
    失甚大者之情形，實無違背誠信原則可言。被告子○○抗辯
    原告之前手同意原告建屋而使用系爭土地達10餘年之久，原
    告於取得系爭土地所有權不久，即要求被告拆屋還地，顯然
    有違誠實及信用原則云云，自不可採。
五、按所有人對於無權占有或侵奪其所有物者，得請求返還之，
    對於妨害其所有權者，得請求除去之，民法第767 條定有明
    文。查原告為系爭土地之所有權人，被告壬○○○、辛○○
    、子○○既未就其等所有系爭174、175、176、177號房屋占
    有使用系爭土地有何正當權源舉證證明，自屬無權占有。從
    而，原告本於所有權人之地位，依民法第 767條規定，請求
    無權占有人即被告壬○○○、辛○○、子○○分別拆除如主
    文第1項至第3項之地上物，並將占有之土地返還原告，為有
    理由，應予准許。另本件應適用之法令，本院認無違反憲法
    平等原則之虞，被告壬○○○認應停止訴訟程序聲請釋憲，
    核無必要，併此敘明。
六、末按民事訴訟法第396條第1項規定，法院斟酌判決所命之給
    付，其性質非長期間不能履行，得依職權定相當之履行期間
    。查本判決主文第1項至第3項命被告拆屋還地，依其性質並
    非立即可以完成，本院審酌被告年事已高，且長久居住於系
    爭房屋，若遷移他處需相當時日，而原告取得系爭土地時間
    不久，目前尚無具體使用計畫，並斟酌系爭土地之現況，及
    兼顧原告之利益，因此依職權酌定其履行期間為1年。
七、原告陳明願供擔保，聲請宣告假執行，核無不合，爰酌定相
    當擔保金額准許之，並依同法第392條第2項規定，依職權宣
    告被告預供擔保，得免為假執行。
八、本件事證已經明確，兩造其餘攻擊防禦方法及未經援用之證
    據，經本院逐一審酌後，認與判決結果不生影響，爰不一一
    論列，附此敘明。
九、結論：本件原告之訴為有理由，依民事訴訟法第78條、第85
    條第1項但書、第390條第2項、第392條第 2項，判決如主文
    。
中    華    民    國    97    年    1     月    31    日
                  民事庭法  官  陳湘琳
以上正本係照原本作成。
對於本件判決如有不服，應於收受送達後20日內向本院提出上訴
書狀，敘述上訴之理由，上訴於臺灣高等法院，並按他造當事人
之人數附具繕本。
中    華    民    國    97    年    1     月    31    日
                        書記官  王佩珠


司法院資訊處製作；財團法人民間司法改革基金會備份。
